臺灣高等法院民事判決
110年度重上字第693號
上  訴  人  馬惠玲  
訴訟代理人  韓國銓律師
被  上訴人  葉秉洋  

訴訟代理人  蕭萬龍律師
            洪崇遠律師
            張皓傑  
上列當事人間債務人異議之訴等事件，上訴人對於中華民國110
年7月30日臺灣臺北地方法院109年度重訴字第257號第一審判決
提起上訴，本院於111年9月20日言詞辯論終結，判決如下：
    主      文
原判決關於駁回上訴人後開第二、三項之訴部分，及命上訴人負
擔訴訟費用之裁判均廢棄。
再確認被上訴人對上訴人經臺灣橋頭地方法院一○八年度司票字
第一一九六號民事裁定准許強制執行之發票人為上訴人、發票日
為民國一○八年八月十五日、票號CH六九五二二六號、面額新臺
幣壹仟萬元之本票債權，於新臺幣玖佰萬元，及自民國一○八年
十月十六日起至清償日止，按年息百分之六計算之利息部分不存
在。
臺灣臺北地方法院一○九年度司執字第一五三九四號給付票款強
制執行事件之執行程序，於新臺幣玖佰萬元，及自民國一○八年
十月十六日起至清償日止，按年息百分之六計算之利息部分，應
再予撤銷。
第一審訴訟費用關於廢棄部分，及第二審訴訟費用，均由被上訴
人負擔。
    事實及理由
一、上訴人起訴主張：伊為訴外人北迴建設股份有限公司（下稱
    北迴公司）法定代理人，北迴公司與被上訴人於民國（下同
    ）108年8月15日簽訂不動產買賣契約書（下稱系爭買賣契約
    ），約定被上訴人出售其所有坐落臺南市○區○○段000○000地
    號土地（下合稱系爭土地）予北迴公司，伊以自己名義簽發
    票號CH695226、發票日為108年8月15日、票面金額為新臺幣
    （下同）1,000萬元，未記載到期日之本票乙紙（下稱系爭
    本票）交予被上訴人，其中900萬元作為北迴公司履行支付
    系爭買賣契約第1期款（下稱系爭第1期款）義務之擔保，其
    餘100萬元則作為北迴公司與訴外人馬剛於同日簽立臺南市○
    區○○段000○000地號土地買賣契約第1期款之擔保。嗣北迴公
    司未依約於108年8月23日前將系爭第1期款匯入第一建築經
    理股份有限公司（下稱第一建經公司）履約保證專戶（下稱
    系爭履保專戶），被上訴人於108年10月25日合法解除系爭
    買賣契約，北迴公司所負價金給付義務消滅，系爭本票所擔
    保之該部分債務既已不存在，被上訴人之票據債權隨之消滅
    。詎被上訴人於108年11月18日持系爭本票向臺灣橋頭地方
    法院（下稱橋頭地院）聲請本票裁定，經橋頭地院於108年1
    1月25日以108年度司票字第1196號裁定（下稱系爭本票裁定
    ）准許，伊不服該裁定，提起抗告，經橋頭地院於109年1月
    6日以108年度抗字第71號裁定（下稱系爭71號裁定）駁回伊
    之抗告而確定，被上訴人持系爭本票裁定及確定證明書為執
    行名義（下稱系爭執行名義）向原法院民事執行處聲請強制
    執行，經原法院民事執行處以109年度司執字第15394號給付
    票款強制執行事件（下稱系爭執行事件）受理，爰請求確認
    被上訴人對上訴人之系爭本票債權，及自108年10月16日起
    至清償日止，按年息6%計算之利息債權均不存在，並選擇合
    併依強制執行法第14條第1項前段、第2項之規定，請求撤銷
    系爭執行事件之執行程序等語。原審判決確認被上訴人對上
    訴人之系爭本票債權，於超過「900萬元，及自108年10月16
    日起至清償日止，按年息6%計算之利息」（下合稱系爭900
    萬元本息）部分（即系爭本票擔保上開馬剛之債權部分）不
    存在，暨系爭執行事件之執行程序於超過系爭900萬元本息
    部分（即系爭本票所擔保上開馬剛債權之執行程序），應予
    撤銷，並駁回上訴人其餘之訴。上訴人就其敗訴部分聲明不
    服，提起上訴，被上訴人就其敗訴部分未據聲明不服，爰不
    贅述。上訴聲明：㈠原判決關於駁回上訴人後開聲明第㈡、㈢
    項部分，暨該部分訴訟費用之裁判均廢棄。㈡確認被上訴人
    對上訴人之系爭本票債權，於原判決主文第1項所示系爭900
    萬元本息部分不存在。㈢系爭執行事件之執行程序，於原判
    決主文第2項所示系爭900萬元本息部分，應予撤銷。
二、被上訴人則以：系爭本票上記載「此本票僅供支付買賣房屋
    價金之擔保 不得供其他用途使用」之文字（下稱系爭註記
    ），僅係說明系爭本票之用途及簽發原因，系爭本票仍留有
    「無條件擔任兌付」之記載，依票據法第12條規定，系爭註
    記不生票據法上效力，系爭本票仍屬有效。又系爭本票已作
    為系爭第1期款之給付，因北迴公司違約，被上訴人於108年
    10月16日發函解除系爭買賣契約，自得沒收系爭本票作為違
    約金等語，資為抗辯。答辯聲明：上訴駁回。
三、兩造不爭執事項：
　㈠上訴人為北迴公司法定代理人，北迴公司與被上訴人於108年
    8月15日簽訂系爭買賣契約，約定被上訴人出售其所有系爭
    土地予北迴公司，並委由第一建經公司辦理買賣價金信託履
    約保證，依系爭買賣契約第3條第2項約定，北迴公司應於10
    8年8月23日前將系爭第1期款匯入系爭履保專戶，有系爭買
    賣契約、價金信託履約保證申請書、第一建經公司出具之價
    金信託履約保證書影本等件可稽（原審卷第19至32、75至87
    、363至371頁）。
　㈡上訴人簽發系爭本票交予被上訴人，系爭本票上記載「此本
    票僅供支付買賣房屋價金之擔保 不得供其他用途使用」，
    其中900萬元作為北迴公司依系爭買賣契約所負應支付被上
    訴人系爭第1期款義務之擔保，有系爭本票影本可稽（原審
    卷第107頁）。
　㈢北迴公司未依系爭買賣契約第3條第2項約定於108年8月23日
    前將系爭第1期款匯入系爭履保專戶，被上訴人於108年9月5
    日、9月16日依序以台南友愛街郵局第146號存證信函、台南
    友愛街郵局第152號存證信函催告北迴公司繳納系爭第1期款
    ，第一建經公司亦於108年9月19日以台北體育場郵局第1217
    號存證信函通知北迴公司繳納系爭第1期款，北迴公司仍未
    給付，被上訴人遂於108年10月16日以台南友愛街郵局第175
    號存證信函（下稱系爭175號存證信函）依系爭買賣契約第1
    0條第2項約定向北迴公司為解約之意思表示，北迴公司於10
    8年10月25日收到系爭175號存證信函，系爭買賣契約已合法
    解除，有上開存證信函影本可稽（原審卷第133至151頁）。
　㈣被上訴人於108年11月18日持系爭本票向橋頭地院聲請本票裁
    定，經橋頭地院於108年11月25日以系爭本票裁定准許，上
    訴人不服，提起抗告，經橋頭地院於109年1月6日以系爭71
    號裁定駁回上訴人之抗告而確定，被上訴人持系爭執行名義
    向原法院民事執行處聲請強制執行，經原法院民事執行處以
    系爭執行事件受理，有系爭本票裁定、系爭71號裁定影本等
    件可稽（原審卷第13至17頁、外放卷宗），復經本院調取系
    爭本票裁定、系爭執行事件卷宗確認無誤。
  ㈤被上訴人以系爭土地為借款擔保，向華南商業銀行股份有限
    公司辦理貸款1,000萬元，自108年12月12日至111年2月15日
    ，因貸款繳納之利息合計33萬3,397元，有華南商業銀行股
    份有限公司南都分行111年3月22日華都放字第1110000051號
    函暨被上訴人歷次繳息及約定利率明細表可稽（本院卷第18
    7至189、203頁）。
四、得心證之理由：
  ㈠上訴人主張因系爭買賣契約消滅，系爭本票之擔保目的已不
    存在，系爭本票之系爭900萬元本息債權已不存在，是否可
    採？
　  按票據法第13條前段規定票據債務人不得以自己與發票人或
    執票人之前手間所存抗辯之事由，對抗執票人。則如票據債
    務人以自己與執票人間所存抗辯之事由，對抗執票人，仍為
    法之所許（最高法院80年度台上字第1040號、79年度台上字
    第1815號判決意旨參照）。上訴人主張：系爭本票之系爭90
    0萬元本息債權，僅為北迴公司依系爭買賣契約所負應支付
    系爭第1期款義務之擔保，未同時擔保北迴公司於系爭買賣
    契約之其他給付義務（含違約金給付義務）之擔保，為被上
    訴人所不爭執，堪予信實。則北迴公司未於108年8月23日履
    行系爭第1期款之給付義務，被上訴人固得對上訴人提示系
    爭本票，請求給付票款900萬元，以代為清償該價金債務。
    然查，被上訴人未請求上訴人給付票款，而選擇於108年10
    月25日以北迴公司遲延給付系爭第1期款（即簽約款）構成
    違約為由，合法解除系爭買賣契約，系爭買賣契約關係自始
    消滅，北迴公司即不負系爭第1期款之給付義務。上訴人簽
    發系爭本票之原因關係既為擔保北迴公司上開給付義務，自
    因所擔保之債務不存在，被上訴人對上訴人之票款債權隨之
    消滅，兩造為系爭本票之直接前後手，依上開說明，上訴人
    自得以其與被上訴人間所存上開抗辯事由，對抗被上訴人，
    是上訴人主張被上訴人就系爭本票之系爭900萬元本息債權
    已不存在，核屬有據。
　㈡上訴人依強制執行法第14條第2項之規定，請求撤銷系爭執行
    事件之執行程序，有無理由？　
　  按執行名義無確定判決同一之效力者，於執行名義成立前，
    如有債權不成立或消滅或妨礙債權人請求之事由發生，債務
    人亦得於強制執行程序終結前提起異議之訴，強制執行法第
    14條第2項定有明文。所謂消滅債權人請求之事由，係指足
    以使執行名義之請求權及執行力消滅之原因事實，如清償、
    提存、抵銷、免除、混同、債權之讓與、債務之承擔、解除
    條件之成就、和解契約之成立，或類此之情形而言（最高法
    院94年度台上字第671號判決意旨參照）。查系爭執行名義
    成立前，被上訴人就系爭本票之系爭900萬元本息債權已消
    滅，業如前述，則上訴人依強制執行法第14條第2項之規定
    ，請求撤銷系爭執行事件對伊所為之執行程序，亦屬有據。
    上訴人依強制執行法第14條第2項之規定所為請求，既有理
    由，其選擇合併依強制執行法第14條第1項前段之規定為同
    一請求，無庸論斷。
五、綜上所述，上訴人請求再確認被上訴人對上訴人之系爭本票
    債權，於系爭900萬元本息部分不存在，並依強制執行法第1
    4條第2項之規定，求為判決系爭執行事件之執行程序於系爭
    900萬元本息部分應再予撤銷，為有理由，應予准許。原審
    為上訴人敗訴之判決，尚有未洽，上訴意旨指摘原判決此部
    分不當，求予廢棄改判，為有理由，爰由本院廢棄改判如主
    文第2至3項所示。
六、本件事證已臻明確，兩造其餘之攻擊或防禦方法及所用之證
    據，經本院斟酌後，認為均不足以影響本判決之結果，爰不
    逐一論列，附此敘明。
七、據上論結，本件上訴為有理由，依民事訴訟法第450條、第7
    8條，判決如主文。
中　　華　　民　　國　　111 　年　　10　　月　　13　　日
                  民事第二十一庭
                      審判長法  官  翁昭蓉
                            法  官  羅惠雯
                            法  官  林哲賢
正本係照原本作成。
如不服本判決，應於收受送達後20日內向本院提出上訴書狀，其
未表明上訴理由者，應於提出上訴後20日內向本院補提理由書狀
（均須按他造當事人之人數附繕本）。上訴時應提出委任律師或
具有律師資格之人之委任狀；委任有律師資格者，另應附具律師
資格證書及釋明委任人與受任人有民事訴訟法第466 條之1第1項
但書或第2項所定關係之釋明文書影本。如委任律師提起上訴者
，應一併繳納上訴審裁判費。
中　　華　　民　　國　　111 　年　　10　　月　　13　　日
　　　　　　　　　　　  　　書記官  陳盈真